臺北高等行政法院判決　　　　　　　　　　　　　　九十二年度訴字第四八九三號
　　　　　　　　　　　　　　　.
　　原　　　告　甲○○
　　被　　　告　法務部
　　代　表　人　乙○○部長）.
　　訴訟代理人　丁○○
　　　　　　　　丙○○
右當事人間因獎懲事件，原告不服公務人員保障暨培訓委員會中華民國九十二年八月
二十六日九二公審決字第○一八五號復審決定，提起行政訴訟。本院判決如左：
    主　文
原告之訴駁回。
訴訟費用由原告負擔。
　　事  實
一、事實概要：原告原職法務部調查局（下稱調查局）臺灣省調查處調查員，因涉嫌
    將列為機密等級且尚未解密之資料「法輪功研究學會現況調查」資料影本十二頁
    傳真大陸友人，經調查局於民國（下同）九十一年八月二十二日以調人貳字第○
    九一○六○二○二三○號獎懲建議函請被告核定一次記一大過，案經被告於同年
    九月十日召開考績委員會第一一二次會議決議一次記二大過，被告隨即以同年月
    十三日法令字第○九一一三○二六五三號令依公務人員考績法第十二條第三項第
    五款、第七款核定原告一次記二大過，調查局以九十一年九月十九日調人壹字第
    ○九一○六○一六五○－○號函陳報被告原告自同年月十八日先行停職，經被告
    函復備查。調查局又於九十一年十一月十八日召開該局九十二年度第六次考績委
    員會審議決議：一次記二大過，並依公務人員考績法第十二條第一項第二款第二
    目規定辦理專案考績予以免職。該局即以同年十一月十九日檢附專案考績清冊及
    事實表函報被告轉請銓敘部審定。原告於九十一年十月十四日就前開一次記二大
    過之懲處向被告提起復審，經被告檢卷答辯移由行政院審理。案經該院秘書長依
    九十二年五月二十八日修正公布之公務人員保障法第四條第二項及第一百零三條
    第一項前段規定，檢卷移由公務人員保障既培訓委員會辦理，而經該會決定駁回
    其復審，遂提起本件行政訴訟。
二、`兩造聲明：
  (一)原告未於言詞辯論期日到場，惟據其所提書狀聲明：復審決定及原處分均撤銷。
  (二)被告聲明：駁回原告之訴。
三、兩造之爭點：
　(一)原告主張之理由：
　　1.趙光宇交付原告之「法輪功研究學會現況調查」資料影本十二頁，應非「機密
      」文書：
      (1)按國家機密之機密等級應依該資料之內容區分，不得依照與其他資料之關係
        區分；國家機密，分為「絕對機密」、「極機密」、「機密」、「密」四級
        ，資料洩漏後，足以損害國家利益或尊嚴、或有利於外國者，為「機密」；
        機密等級之標示，單頁或活頁文書、照相底片暨所製成之照片，標示於每張
        右上角，加裝封面或封套時並於封面或封套右上角標示之。八十九年三月二
        十九日修正施行之國家機密保護辦法第八條第一項、第七條第一項第三款、
        第十一條分別定有明文。
      (2)調查局編列為機密等級之「法輪功研究學會現況調查專報」實包含封頁、目
        錄及內文三部分，其中「封頁」部分雖載有機密、調查專報第ＸＸ號、編號
        、法輪功研究學會現況調查、王ＸＸ編、中華民國ＸＸ年Ｘ月Ｘ日等字樣，
        惟查，調查局將「法輪功研究學會現況調查專報」編列為機密等級，實係因
        不成文的慣性使然，而非因符合什麼要件才列為機密，此有證人即該專報之
        主管科長康玉瓊於九十一年十一月二十九日在臺北地方法院刑事庭審理九十
        一年度易字第一三三三號原告洩密案時（下稱本件刑事案）到庭證稱：「我
        們一處的專報，並沒有很嚴格的規定要符合什麼要件才能列為機密。」、「
        在一處三科的專報，除民情反應專報外，其他不論內容為何一律列為機密。
        」、「（法輪功學會是否有本件專報所稱之工作小組？）不知道」、「我們
        科裡除了民情反應之外，其餘均是敏感業務列為機密，此係第一處不成文的
        慣行，沒有什麼法令依據，我很難為敏感業務下一個具體的定義」等話可稽
        ；本件「法輪功研究學會現況調查專報」機密等級之編列與國家機密保護辦
        法之規定既有未合，自應非屬「機密」文書。
      (3)訴外人趙光宇僅有影印前開專報之「內文」交付原告，並未將專報的「封頁
        」及「目錄」影印交付原告，此有趙光宇於本件刑事案中之證詞為證，而「
        法輪功研究學會現況調查專報」中「封頁」及「目錄」之重要性，還甚於「
        內文」，此亦有趙光宇於九十一年九月二十七日致函臺北地方法院檢察署檢
        察官稱：「卷面及目錄就不要影響情報來源，避免產生副作用的原則來說，
        其重要性遠甚於內文」等語，以及該專報編撰人即調查局一處三科調查員扈
        治平於九十一年十一月二十九日在本件刑事案審理時到庭證稱：「封面跟目
        錄蠻敏感的，會讓人知道這是機密資料。」等語為憑；趙光宇交付原告之「
        內文」既僅為專報的部分內容，其重要性又還不如專報之「封頁」及「目錄
        」，該「內文」是否仍具機密性質，自應另依其內容加以區分。
      (4)經查，趙光宇交付原告之「法輪功研究學會現況調查」影本計十二頁，內容
        均為公開之資訊，並無秘密可言，此有原告於復審中提出之「法輪功研究學
        會現況調查與公開資訊對照表」可稽；趙光宇交付原告之資料又查無任何資
        料來源、撰寫單位或機密等級之標示，應無洩漏後足以損害國家利益或尊嚴
        、或有利於外國之虞，依據前開國家機密保護辦法之規定，該「法輪功研究
        學會現況調查」影本計十二頁應非「機密」文書。
    2.退而言之，原告實不知訴外人趙光宇交付之資料為「機密」文書，原告並無擅
      自將列為機密等級且尚未解密之資料傳真交給大陸友人之故意，對於原告無心
      之過，原處分顯屬過重：
      (1)原告因懷疑有人以宗教名義詐財，而向訴外人趙光宇詢問有無有關法輪功之
        資料可供參考，原告請趙光宇幫忙尋找有關法輪功相關資料時，原告及趙光
        宇均不知調查局編有「法輪功研究學會現況調查專報」，此有趙光宇於本件
        刑事案中證詞：「被告請我幫忙找法輪功的資料，就幫他詢問局裡有無相關
        資料，剛好扈治平承辦業務有法輪功資料，我向扈治平表示需該法輪功資料
        參考」等語可以為證；原告並未向趙光宇索取有關法輪功之「機密」文書，
        依據調查局之作業規定，趙光宇也無可能會擅將「機密」文書以不必簽收的
        方式交給原告，對於趙光宇交付的「法輪功研究學會現況調查」竟為調查局
        編列為「機密」等級文書，原告實不知情。
      (2)另由「法輪功研究學會現況調查」之內容及形式，原告亦無從獲知該資料為
        「機密」文書：
        (甲)依據調查局之作業規定，機密文書之借閱有一定之程序，機密文書之交付
          更需簽收，而本件趙光宇係委託調查局「交通」將「法輪功研究學會現況
          調查」資料影本交付原告，並不需簽收，趙光宇又不曾告知原告資料來源
          及機密性質，該資料又查無任何調查專報或機密等級之標示，內容且為已
          公開之資訊，原告實無從由該資料之內容或形式獲知該資料為調查局編列
          為「機密」等級之文書。
        (乙)趙光宇及扈治平於本件刑事案中均證稱，調查專報之撰寫並無固定格式，
          由撰寫人自訂。扈治平並證稱，如果除去專報的封頁及目錄，「我不能確
          定」此為調查局之專報等語，有刑事卷筆錄可稽。趙光宇另於九十一年九
          月二十七日曾致函檢察官稱：「該內文，從頭到尾，並沒有一字提到，該
          情報係調查局所蒐集之專題、調查資料，外人無法認定係調查局所為。」
          等語；原告實亦無從由「法輪功研究學會現況調查」之內容或形式獲知該
          資料是否經調查局編列為機密之文書。
      (3)原告傳真給王春雄轉陳王院長之資料為「法輪功研究學會之研究報告」，該
        「研究報告」之標題及內容與趙光宇交付被告之「法輪功研究學會現況調查
        」並不相同，原告並未將趙光宇交付之文書直接傳真交予王春雄，足證原告
        並無擅將列為機密等級且尚未解密之資料傳真交給大陸友人之故意，對於原
        告的無心之過，原處分顯屬過重。
  (二)被告主張之理由：
    1.按原告原係調查局臺灣省調查處調查員，於九十一年三月間、以辦案需要為由
      ，向調查局第一處調查員趙光宇索取該局列為機密等級且尚未解密之「法輪功
      研究學會現況調查專報」相關資料，傳真至大陸友人王春雄處。原告身為執法
      人員，竟毫無保密觀念，傳真機密資料予大陸友人，因情節重大，且事證確鑿
      ，經被告於九十一年九月十日召開第一一二次考績委員會審議，並請原告列席
      陳述意見及申辯後決議，依公務人員考績法第十二條第三項第五款及第七款之
      規定，予以一次記二大過，辦理專案考績免職，並無不合，先予敘明。
    2.原告將調查局列為機密等級且尚未解密之「法輪功研究學會現況調查專報」相
      關資料，傳真至大陸友人王春雄處，交付中華民國國防以外應秘密之文書之行
      為，事實明確，有臺灣高等法院九十二年上易字第一八一二號判決書影本可稽
      ，原告所辯，顯係事後卸責之詞，不足採信。
    3.原告被判處有期徒刑一年確定，依公務人員任用法第二十八條第二項已不得任
      用應予免職。因其已不具備適格之公務人員任用條件，故原告主張無權利保護
      必要。
　　理  由
一、本件原告經合法通知，未於言詞辯論期日到場，核無行政訴訟法第二百十八條準
    用民事訴訟法第三百八十六條各款所列之情事，爰依被告之聲請，由其一造辯論
    而為判決，合先敘明。
二、按九十二年五月二十八日修正公布之公務人員保障法第四條第二項規定：「公務
    人員提起之復審……由公務人員保障暨培訓委員會……審議決定。」同法第二十
    五條第一項規定：「公務人員對於服務機關或人事主管機關……所為之行政處分
    ，認為違法或顯然不當，致損害其權利或利益者，得依本法提起復審。……」及
    同法第一百零三條第一項規定：「本法修正施行前，尚未終結之復審事件，其以
    後之程序，依修正之本法規定終結之……」準此，於該法修正施行前尚未終結之
    復審事件，應依修正後所定程序終結。卷查原告不服被告九十一年九月十三日法
    令字第○九一一三○二六五三號令核定一次記二大過，於九十一年十月十四日向
    被告提起復審，被告檢卷答辯並移由行政院辦理，嗣行政院秘書長將復審移由公
    務人員保障暨培訓委員會辦理，核與規定相符，合先敘明。
三、又按公務人員非有左列情形之一者，不得為一次記二大過處分：……二、執行國
    家政策不力，或怠忽職責，或洩漏職務上之機密，致政府遭受重大損害，有確實
    證據者。……七、挑撥離間或破壞紀律，情節重大，有確實證據者，公務人員考
    績法第十二條第三項第五款、第七款定有明文。經查，原告於九十一年二月間，
    受臺灣地區人民現旅居於大陸地區上海市之友人王春雄委託，代為收集法輪功團
    體之相關資料，乃於同年三月間某日，以辦案參考為名，向任職於調查局第一處
    第一科之同事趙光宇索取法輪功相關資料，趙光宇轉而向承辦是項業務之同處第
    三科同事扈治平調借法輪功相關資料，扈治平即將其所編撰而被列為「機密」之
    「法輪功研究學會現況調查」調查專報借予趙光宇，趙光宇取得後將該調查專報
    除封面及目錄以外之內文共十二頁影印，在調查局內部之咖啡廳內將影本交付原
    告。原告即將之全部掃瞄成為電腦檔案，並修改標題為「法輪功研究學會之研究
    報告」及稍事增刪部分用字遣詞及日期、數據後，於同年三月三十日上午八時十
    八分、三十七分，利用其傳真機，將上開「法輪功研究學會之研究報告」傳真至
    大陸地區上海市王春雄住處之電話000000000000號接收，而交付予
    王春雄等事實，經原告於其因上開事實所涉及之刑事案件偵審中供認，且為證人
    趙光宇、扈治平到庭證述屬實，此經本院依職權調閱台灣高等法院九十二年度上
    易字第一八一二號刑事偵審全卷甚明。又查，該經原告傳真予王春雄之「法輪功
    研究學會之研究報告」，內容包括法輪功在台發展情形、學會組織及成員、活動
    情形，此有該研究報告附於原處分卷足憑，而該等資料外洩將造成法輪功學會成
    員之傷害，間接增加我國政府之困擾，原告擔任調查員一職將近二十年，身為情
    治單位之公務人員對於資料外洩可能產生之後果，應了然於胸，其竟佯稱辦案之
    需借得上開機密並予外洩，核其情節自屬非輕，原處分依前揭公務人員考績法之
    規定予以二大過之懲處，尚屬適當合法。
四、原告雖主張趙光宇所交付之「法輪功研究學會現況調查」，僅為影印內頁資料之
    影本，而載有調查專報、機密字樣之封面及目錄並未影印交付；且前開現況調查
    資料，並無任何機密等級之標示，內容亦為網路、書籍等已公開之資訊，非屬機
    密資料，原告不知其屬機密，且原告所傳送者與前開現況調查並不相同，其無洩
    密行為云云。惟查，原告所舉證人即該專報之主管科長康玉瓊於九十一年十一月
    二十九日臺北地方法院審理本件刑事案件時證稱：「我們一處的專報，並沒有很
    嚴格的規定要符合什麼要件才能列為機密」、「在一處三科的專報，除民情反應
    專報外，其他不論內容為何一律列為機密」等語，足證依調查局之行政慣例，專
    報一律列為機密資料，固然原告取得之影本未附以首頁之封面，而未能見到封面
    所載「機密」、「調查專報第九○三○二九號」等文字，然該現況調查內文乃屬
    有關法輪功團體之情資收集，一般人或許無法一眼辯識該資料係屬機密檔案，惟
    原告擔任調查人員長達近二十年之久，非可等同一般人，其對於該局行之多年之
    慣例及行止應有之分寸當甚熟知，尤以其佯稱辦案需要而向趙光宇洽借，益見其
    明知該等資料非輕易可得，其諉稱不知事涉機密云云，實難採信。再查，上開現
    況調查之內容部分或係媒體可見之資訊，惟依復審卷附原告所提九十二年六月十
    三日復審補充理由書所附其自製之「『法輪功研究學會現況調查』與公開資訊對
    照表」，顯示上開現況調查之內容散見於書籍、網頁，而情資之來源本即出自民
    間輿情，收集結冊以前早已有相當程度之散布，自屬當然，惟究屬四處散見之傳
    聞訊息，經收錄整編後予以機密列檔乃調查局基於業務敏感之需，公務體系即應
    以機密文件處理，外界能否經由其他管道搜尋相同訊息則非所問。末查，原告傳
    真予王春雄之資料雖名之為「法輪功研究學會之研究報告」，惟其內容幾乎與扈
    治平所編定之「法輪功研究學會現況調查」完全相同，僅部分諸如「前言」改為
    「導言」、「國內法輪功團體」改為「台灣境內法輪功團體」等無關宏旨之文字
    增刪，此有調查局第一處所製作之「內容比對表」與原告九十二年一月二十九復
    審補充理由書所附其自製之「內容比較表」各一件附於復審卷內可稽，堪認二者
    內容同一，原告指稱二者不同，實屬牽強，難以成立。
五、綜上所述，原處分以原告身為調查人員，擅自將列為機密等級且尚未解密之資料
    傳真大陸友人，言行不檢，破壞紀律，情節重大，證據確鑿，嚴重損害機關形象
    及公務人員聲譽為由，依考績法第十二條第三項第五款、第七款規定核予一次記
    二大過，並再由調查局召開考績委員會審議決議一次記二大過，並依公務人員考
    績法第十二條第一項第二款第二目規定辦理專案考績予以免職，並無不合。原告
    仍執前詞及個人主觀之見解，訴請撤銷原處分與復審決定，為無理由，應予駁回
    。
六、按公務人員於任用後，犯內亂、外患、貪汙以外之罪，判處有期徒刑以上之刑確
    定，尚未執行或執行未畢者，應予免職，公務人員任用法第二十八條第一項第五
    款、第二項前段定有明文。本件原告因本件犯有公務員交付關於中華民國國防以
    外應秘密之文書罪，業經台灣高等法院判處有期徒刑一年確定，現通緝中而尚未
    執行，此經本院調閱前開刑事卷宗及執行卷宗查明屬實，揆之上開公務人員任用
    法之規定，原告應受免職之處分，則與本件原處分一次記二大過，應辦理專案考
    績予以免職之結果相同，是本件就原處分之爭議顯無保護之必要，附此敘明。
據上論結，本件原告之訴為無理由，爰依行政訴訟法第九十八條第三項前段、第二百
十八條，民事訴訟法第三百八十五條第一項前段，判決如主文。
中　　華　　民　　國　　九十三　　　年　　　十一　月　　　三　　十  　　日
                                  臺北高等行政法院  第七庭
                                            審判長  法  官　鄭小康
      　　　　　　　　　　　　　　　　　　　　      法　官　林金本
      　　　　　　　　　　　　　　　　　　　　      法　官　黃秋鴻
右為正本係照原本作成。
如不服本判決，應於送達後二十日內，向本院提出上訴狀並表明上訴理由，如於本判
決宣示後送達前提起上訴者，應於判決送達後二十日內補提上訴理由書（須按他造人
數附繕本）。
中　　華　　民　　國　　九十三　　　年　　　十一　月　　　三　　十　　　日
                                                    書記官  張靜怡
